臺灣嘉義地方法院民事判決　九十一年訴字第四七七號
　　原　　　告　乙○○
　　被　　　告　戊○○
　　　　　　　　丙○○
　　　　　　　　甲○○
　　被　　　告　丁○○
　　訴訟代理人　己○○○
右當事人間分割共有物事件，本院判決如左：
    主      文
兩造共有坐落嘉義縣太保市○○段第三五地號，地目：田，面積：０‧０二五七七六
公頃土地，其分割方法如附圖一所示，其中標示Ａ部分，面積：０‧０一二八八八公
頃，分歸原告取得；標示Ｂ部分，面積：０‧０一二八八八公頃，分歸被告己○○○
、戊○○、丙○○、甲○○、丁○○共同取得，並依附表所示應有部分比例保持共有
。
兩造共有坐落嘉義縣太保市○○段第一四五地號土地，地目：旱，面積：０‧一五三
三五二公頃土地，其分割方法如附圖二所示，其中標示Ｄ部分，面積：０‧０七六六
七六公頃，分歸原告取得；標示Ｃ部分，面積：０‧０七六六七六公頃，分歸被告己○○○、戊○○、丙○○、甲○○、丁○○共同取得，並依附表所示應有部分比例保
持共有。
兩造共有坐落嘉義縣太保市○○段第二四一地號，地目：旱，面積：０‧一七一九０
七公頃土地，准予原物分割，其分割方法如附圖二所示，其中標示Ｆ部分，面積：０
‧０八五九五四公頃，分歸原告取得；標示Ｅ部分，面積：０‧０八五九五三公頃，
分歸被告戊○○、丙○○、甲○○、丁○○共同取得，並依附表所示應有部分比例保
持共有。
訴訟費用由被告各負擔十分之一；餘由原告負擔。
    事      實
甲、原告方面：
  一、聲明：請求判決如主文所示。
  二、陳述：
    （一）兩造共有坐落嘉義縣太保市○○段第三五地號，地目：田，面積：０‧０
          二五七七六公頃，同地段第一四五地號，地目：旱，面積：０‧一五三三
          五二公頃，同地段第二四一地號，地目：旱，面積：０‧一七一九０七公
          頃，共三筆土地（以下稱系爭土地），前二筆土地即第三五地號及第一四
          五地號，由原告與被告己○○○、戊○○、丙○○、甲○○、丁○○六人
          ，依附表所示之應有部分比例分別共有；後一筆土地即第二四一地號，由
          原告與被告戊○○、丙○○、甲○○、丁○○五人，依附表所示之應有部
          分比例分別共有。
　　（二）系爭第一四五地號土地與同地段第一四四地號土地係原告所有，希望將系
　　　　　爭第一四五地號土地分割之位置與第一四四地號土地相鄰，另同地段第二
　　　　　四三地號為其所有，希望系爭第二四一地號土地之分割位置靠近第二四三
　　　　　地號土地，俾利其土地之利用。
    （三）按各共有人，得隨時請求分割共有物，民法第八百二十三條前段定有明文
          。系爭土地各共有人無不分割之協議，亦無不能分割之情形，故系爭土地
          依法各共有人自得隨時請求分割，原告係共有人，爰依民法第八百二十三
          條之規定，請求判決如訴之聲明。
  三、證據：提出土地登記謄本三份、分割方案圖三份等為證。
乙、被告戊○○、己○○○、丙○○、甲○○、丁○○方面：
  一、聲明：駁回原告之訴。
  二、陳述：希望將系爭土地第二四一地號和第一四五地號之持分和原告所有持分互
      相交換，如此土地比較大、亦不會太狹長，經濟利用上能發揮耕作效能；另外
      系爭第三十五地號土地，希望不要分割，因為同地段第三十六、三十七、三十
      八地號土地（即位於系爭第三十五地號土地之南方）先前辦理分割繼承登記時
      ，兩造曾協議抽到地目「建地」面積比較大的人，要補貼面積比較小的人，現
      在原告竟不承認等語。
  三、證據：提出土地登記謄本十二份、地籍圖一份、台灣電力公司電費收據一份、
      等為證。
丙、本院會同兩造勘驗現場，並囑託嘉義縣水上地政事務所測量人員勘測，並繪製土
    地複丈成果圖附卷。
    理      由
一、本件原告主張：坐落於嘉義縣太保市○○段第三五地號及同地段第一四五地號土
    地，由原告與被告己○○○、戊○○、丙○○、甲○○、丁○○六人，依附表所
    示之應有部分比例分別共有；另同地段第二四一地號土地，由原告與被告戊○○
    、丙○○、甲○○、丁○○五人，依附表所示之應有部分比例分別共有。系爭土
    地各共有人無不分割之協議，亦無不能分割之情形，故系爭土地依法各共有人自
    得隨時請求分割，原告係共有人，爰依民法第八百二十三條之規定，請求判決分
    割等語。被告則以：希望將系爭土地第二四一地號和第一四五地號之持分和原告
    所有持分互相交換，如此土地比較大、亦不會太狹長，經濟利用上能發揮耕作效
    能；另外系爭第三十五地號土地，希望不要分割，因為同地段第三十六、三十七
    、三十八地號土地（即位於系爭第三十五地號土地之南方）先前辦理分割繼承登
    記時，兩造曾協議抽到地目「建地」面積比較大的人，要補貼面積比較小的人，
    現在原告竟不承認等語，資為抗辯。
二、查，系爭坐落於嘉義縣太保市○○段第三五地號及同地段第一四五地號土地，由
    原告與被告己○○○、戊○○、丙○○、甲○○、丁○○六人，依附表所示之應
    有部分比例分別共有；另同地段第二四一地號土地，由原告與被告戊○○、丙○○、甲○○、丁○○五人，依附表所示之應有部分比例分別共有之事實，業據原
    告提出與所述相符之土地登記謄本在卷可證，且為被告所不爭，堪信為真實。
三、按除因物之使用目的不能分割或契約約定有不能分割之期限者，共有人得隨時請
    求分割共有物。又分割之方法不能協議者，法院得因任何人之聲請為原物分割或
    變價分割，民法第八百二十三條第一項前段、第八百二十四條定有明文。原告主
    張系爭土地為兩造共有，兩造就系爭土地並無不分割之協議，且無因物之使用目
    的而不得分割之情事存在。且本件兩造於本院進行調解程序時，於調解期日就分
    割方法亦無法達成協議（詳本院九十一年度調字第二十七號九十一年四月九日調
    解程序筆錄），依首揭法條規定，原告提起請求裁判分割系爭土地之訴，即屬正
    當，應予准許。另按當事人主張有利於己之事實者，就其事實有舉證之責任。民
    事訴訟法第二百七十七條定有明文。所謂舉證係指就有爭執事實提出足供法院對
    其所主張者為有利認定之證據而言，若所舉證據，不能對該事實為相當之證明，
    自無從認定該事實為真正。又主張法律關係存在之當事人，就該法律關係發生所
    須具備之特別要件，應負舉證之責任，此為舉證分擔之原則。被告抗辯兩造間就
    位於系爭第三十五地號土地之南方三筆土地，即同地段第三十六、三十七、三十
    八地號土地先前辦理分割繼承登記時，兩造曾協議抽到地目「建地」面積比較大
    的人，要補貼面積比較小的人之事實，業經原告否認在卷，故應由被告負證明之
    責，而被告復未能提出其他證據為其有利之證明，是其抗辯即無由憑信。
四、次按裁判上定共有物分割方法，應顧及公平、當事人之聲明、應有部分之比例與
    實際是否相當、共有物之客觀情狀、性質、價格與經濟價值、共有利益、各共有
    人之主觀因素及使用現狀、利害關係等因素為綜合判斷。系爭三筆土地，業經本
    院於九十一年七月十二日勘驗現場，系爭土地目前使用情形之結果：【系爭土地
    地三十五地號：標示Ａ部分之土地，由原告種植水稻，標示Ｂ部分之土地，由被
    告五人種植水稻。系爭第一四五地號，目前由被告種植水稻。系爭第二四一地號
    ，現由被告種植水稻。】有勘驗筆錄附卷可稽。本院斟酌兩造使用系爭土地之現
    況、應有部分之比例、共有人之主觀因素及使用現狀等情，暨系爭土地四周使用
    情形為：１、同地段三十四地號土地（即位於系爭地三十五地號土地南方），為
    被告己○○○、戊○○、丙○○、甲○○、丁○○五人所有，種植水稻；同地段
    第三十六地號土地為原告乙○○所有種植水稻。２、系爭第一四五地號之土地與
    毗鄰之第一四四地號均為原告乙○○所有，此有被告所提出之土地謄本在卷可按
    。是本院認為以：【兩造共有坐落嘉義縣太保市○○段第三五地號，地目：田，
    面積：０‧０二五七七六公頃，以原物分配給兩造，其分割方法如附圖一方法所
    示，其中標示Ａ部分，面積：０‧０一二八八八公頃，歸原告取得；標示Ｂ部分
    ，面積：０‧０一二八八八公頃，分歸被告己○○○、戊○○、丙○○、甲○○
    、丁○○共同取得，並依附表所示應有部分比例保持共有。兩造共有坐落嘉義縣
    太保市○○段第一四五地號，地目：旱，面積：０‧一五三三五二公頃，以原物
    分配給兩造，其分割方法如附圖二方法所示，其中標示Ｄ部分，面積：０‧０七
    六六七六公頃，歸原告取得；標示Ｃ部分，面積：０‧０七六六七六公頃，分歸
    被告己○○○、戊○○、丙○○、甲○○、丁○○共同取得，並依附表所示應有
    部分比例保持共有。兩造共有坐落嘉義縣太保市○○段第二四一地號，地目：旱
    ，面積：０‧一七一九０七公頃，以原物分配給兩造，其分割方法如附圖二方法
    所示，其中標示Ｆ部分，面積：０‧０八五九五四公頃，歸原告取得；標示Ｅ部
    分，面積：０‧0000000公頃，分歸被告戊○○、丙○○、甲○○、丁○○共同取得，並依附表所示應有部分比例保持共有】之分割方案，較能符合目前
    土地現況，且分割後能發揮土地再利用之經濟實益，爰為判決分割如主文所示。
五、本件係共有土地之分割爭議，被告之行為按當時訴訟程度，係為伸張或防衛權利
    所必要，是本件訴訟費用應有民事訴訟法第八十一條第二款規定之適用，應由兩
    造各依其應有部分比例負擔訴訟費用，以符公平。
六、本件事證已臻明確，兩造其餘攻擊及防禦方法，經本院審酌後，核與判決結果不
    生影響，爰不逐一論列，附此敘明。
七、據上論結：原告之訴為有理由，依民事訴訟法第七十八條、第八十一條第二款，
    判決如主文。
中　　　華　　　民　　　國　　九十一　　年　　　九　　　月　　十一　　日
~B臺灣嘉義地方法院民事第一庭
~B　　審判長法官　曾文欣
~B　　　　法　官　洪嘉蘭
~B　  　  法  官　吳昀儒
右為正本係照原本作成
如對本判決上訴須於判決送達後廿日內向本院提出上訴狀（應附繕本）
中　　　華　　　民　　　國　　九十一　　年　　　九　　　月　　十一　　日
~B        書記官　楊國色
